臺灣高雄地方法院民事判決　　　　　　110年度簡上字第138號
上　訴　人　洪玲珠　
被上訴人　　郭碧蕊　
上列當事人間請求確認本票債權不存在事件，上訴人對於民國11
0 年5 月28日本院高雄簡易庭110 年雄簡字第680 號民事第一審
判決提起上訴，本院於民國110 年11月23日言詞辯論終結，判決
如下：
    主      文
上訴駁回。
第二審訴訟費用由上訴人負擔。
    事實及理由
一、上訴人起訴主張：伊簽發如附表所示之本票（下稱系爭本票
    ）擔保對被上訴人新臺幣（下同）26萬元借款之利息（按月
    息3 分計算），於26萬元借款之存續期間，利息均有按期清
    償，系爭本票所擔保之利息債權已因清償而消滅，伊自得拒
    絕給付票款。詎被上訴人竟以本院110 年度司票字第693 號
    准許系爭本票強制執行之裁定（下稱系爭本票裁定），聲請
    本院110 年度司執字第27962 號清償票款強制執行事件（下
    稱系爭執行事件）強制執行伊之財產。為此，請求確認被上
    訴人持有系爭本票之票據債權不存在，及依強制執行法第14
    條第2 項規定，提起債務人異議之訴，並聲明：㈠確認被上
    訴人持有上訴人所簽發之系爭本票債權不存在。㈡系爭執行
    事件所為之強制執行程序，應予撤銷。
二、被上訴人則以：上訴人於民國107 年10月31日，以急用為由
    ，向其借款10萬元，並指定匯入第三人甲ＯＯ之郵局帳戶，
    伊已於同日完成匯款，但上訴人未及簽立借據，因此其要求
    上訴人於107 年12月25日簽發系爭本票作為借款證明，系爭
    本票簽發之原因與利息債權無關，上訴人前揭主張顯然不實
    ，上訴人另主張系爭本票債權業已清償，亦屬不實。又上訴
    人所提出之匯款收據，均係上訴人清償其他借款所匯款項，
    與系爭本票債權無關等語，資為抗辯，並聲明：上訴人之訴
    駁回。
三、原審經審理後，認上訴人之訴無理由，為上訴人全部敗訴之
    判決，上訴人不服提起上訴，除援引原審主張及陳述外，並
    於本院補陳：上訴人於107 年10月31日前，因數次小額融資
    借款，向被上訴人借款共16萬元，及於107 年10月31日向被
    上訴人借款之10萬元，共計借款26萬元，經兩造核帳後，上
    訴人於107 年12月25日開立面額26萬元之本票（下稱系爭26
    萬元本票），及系爭本票各1 張予被上訴人，並以系爭本票
    擔保26萬元借款之利息。上訴人借貸期間均有按月給付利息
    ，僅未向被上訴人索回系爭本票，並聲明：㈠原判決廢棄。
    ㈡確認被上訴人持有上訴人所簽發之系爭本票債權不存在。
    ㈢系爭執行事件所為之強制執行程序，應予撤銷。被上訴人
    則聲明：上訴駁回。
四、兩造不爭執事項：
  ㈠被上訴人執系爭本票裁定，向本院聲請強制執行，經系爭執
    行事件查封上訴人之不動產後，上訴人於110 年4 月23日清
    償被上訴人其中26萬元本票之本金及利息，系爭執行程序未
    終結。
  ㈡上訴人有於107 年10月31日向被上訴人借款10萬元，被上訴
    人將10萬元匯至上訴人指定之訴外人甲ＯＯ之帳戶。
  ㈢上訴人於107 年1 月30日、107 年9 月13日、107 年12月18
    日、108 年11月26日、109 年3 月26日、109 年4 月24日、
    109 年5 月12日、109 年12月2 日各匯款9,000 元、3,000
    元、5 萬元、9,000 元、5,000 元、4,000 元、5,000元及3
    萬元至被上訴人之00000000000000號帳戶。
五、本院得心證之理由：
  ㈠按確認法律關係之訴，非原告有即受確認判決之法律上利益
    者，不得提起，此為民事訴訟法第247條第1項定有明文。是
    確認之訴之提起，以法律關係基礎事實之存否不明確，致原
    告在私法上之地位有受侵害之危險，而此危險得以對於被告
    之確認判決除去之者，即得依民事訴訟法第247條第1項之規
    定提起確認之訴。查本件被上訴人以系爭本票裁定向本院聲
    請准予強制執行，苟未經本院判決確認系爭本票債權不存在
    ，被上訴人即得持系爭本票裁定據以聲請強制執行，致上訴
    人私法上之地位有受侵害之危險，有確認之必要，而有提起
    確認之訴之法律上利益，是上訴人提起本件確認之訴以排除
    此項危險，核與上開法條之規定，並無不合。
  ㈡上訴人開立之系爭本票，是否為擔保26萬元借款之利息而簽
    發？
  ⒈按票據乃文義證券及無因證券，票據上之權利義務悉依票上
    所載文義定之，與其基礎之原因關係各自獨立，票據上權利
    之行使不以其原因關係存在為前提。執票人行使票據上權利
    ，就其基礎之原因關係確係有效存在不負舉證責任。倘票據
    債務人以自己與執票人間所存抗辯事由對抗執票人，依票據
    法第13條規定觀之，固非法所不許，惟應先由票據債務人就
    該抗辯事由負主張及舉證之責。必待票據基礎之原因關係確
    立後，法院就此項原因關係進行實體審理時，當事人就該原
    因關係之成立及消滅等事項有所爭執，方適用各該法律關係
    之舉證責任分配原則，最高法院109 年度台簡上字第19號判
    決可供參照。
  ⒉上訴人固主張系爭本票是擔保26萬元借款之利息所簽發等語
    ，此為被上訴人否認，應由上訴人舉證。經查，上訴人就系
    爭本票擔保借款之金額及利息期間，先稱借款本金為26萬元
    ，月利三分，擔保半年等語（本院卷第60頁），依此計算半
    年之借款利息為46,800元（計算式：26萬元×3%×6 月＝46
    ,800元）；後改稱借款本金為26萬元及30萬元，月利三分，
    抵半年等語（本院卷第84至85頁），依此計算半年之借款利
    息為100,800 元（計算式：【26萬元＋30萬元】×3%×6月
    ＝100,800 元），均與系爭本票之面額10萬元不同，上訴人
    主張系爭本票為擔保利息債權之用，已屬有疑。又查，上訴
    人各於108 年11月26日、109 年3 月26日、109 年4 月24日
    、109 年5 月12日、109 年12月2 日匯款9,000 元、5,000 
    元、4,000 元、5,000 元及3 萬元（合計53,000元，下稱系
    爭匯款）至被上訴人之帳戶，有匯款收據（下稱系爭收據）
    在卷可佐（本院卷第17至21頁），若以上訴人所稱本金26萬
    元及月利三分計算，按月應給付利息7,800 元，與上訴人上
    揭各次匯款金額不同，上訴人主張系爭本票係為擔保26萬元
    借款之利息等語，不足採信。再查，兩造於107 年10月31日
    成立10萬元消費借貸關係，此為兩造所不爭執（見不爭執事
    項㈡），並有被上訴人提出之匯款記錄及兩造間LINE對話記
    錄為證（原審卷第91、95頁），參酌該筆借款成立時間與系
    爭本票簽發時間相近，且借款金額與系爭本票面額相符，被
    上訴人所稱系爭本票為擔保107 年10月31日之10萬元借款一
    節，堪信為真。
  ㈢系爭本票之債權是否因上訴人清償，已消滅？
    按當事人主張有利於己之事實者，就其事實有舉證之責任。
    民事訴訟法第277 條前段，定有明文。上訴人主張其業已清
    償系爭本票債權，被上訴人否認之，上訴人對清償債務之事
    實，應負舉證責任，就此上訴人提出系爭收據為證。惟查，
    上訴人就系爭收據之匯款原因，原主張係支付26萬元借款之
    利息，後改稱為清償系爭本票債權，前後不一，已難採信為
    真。又查，上訴人陳稱與被上訴人間除了26萬元借款外，尚
    有30萬元借款存在等語（本院卷第85頁），而被上訴人稱系
    爭匯款是上訴人清償之前的借款等語，可見兩造間尚有其他
    借款關係存在，自難認定上訴人將系爭匯款用於清償系爭本
    票債權。此外，上訴人就清償系爭本票債權一節，並未提出
    其他證明供本院審酌，其主張系爭本票之債權業經清償而消
    滅，自不足採。
  ㈣系爭強制執行程序是否應撤銷？
  ⒈按執行名義成立後，如有消滅或妨礙債權人請求之事由發生
    ，債務人得於強制執行程序終結前，向執行法院對債權人提
    起異議之訴。而所謂消滅債權人請求事由，係指發生足以消
    滅債權人全部或一部強制執行請求權之事由，例如清償、免
    除、抵銷、提存、混同、債權讓與、債務承擔、消滅時效完
    成、解除條件成就等或其他類似之情事，始足當之；所謂妨
    礙債權人請求事由，係指可使執行名義所載請求之全部或一
    部暫難行使之事由而言，如同意延期清償、同時履行抗辯、
    先訴抗辯權、留置權等（最高法院98年度台上字第1899號判
    決意旨參照）。
  ⒉查系爭本票係上訴人為擔保與被上訴人間於107 年10月31日
    成立之10萬元借款債權而簽發，且擔保債務尚未清償，系爭
    本票債權仍存在等情，業據本院認定如前，則上訴人請求撤
    銷系爭執行程序，亦屬無據，應予駁回。
六、綜上所述，上訴人請求確認系爭本票債權不存在，並基此請
    求撤銷系爭執行程序，均無理由，應予駁回。原審駁回上訴
    人請求，當無不合。上訴意旨指摘原判決不當，求予廢棄改
    判，為無理由，應予駁回。
七、本件判決基礎已臻明確，兩造其餘攻擊防禦方法及所提證據
    ，經核與判決結果均無影響，爰不逐一論列，併此敘明。
八、據上論結，本件上訴為無理由，依民事訴訟法第436 條之1
    第3 項、第449 條第1 項、第78條，判決如主文。
中    華    民    國   110    年    12    月    14    日
                  民事第五庭  審判長  法  官  秦慧君
                                      法  官  呂俊杰
                                      法  官  李莉玲
以上正本係照原本作成。
本判決不得上訴。
中    華    民    國   110    年    12    月    14    日
                                      書記官  王珮樺
┌───────────────────────────────────┐
│附表：                                                                │
├─┬───────┬─────┬─────┬──────┬──────┤
│編│發票日        │本票號碼  │發  票  人│票 面 金 額 │提示日      │
│號│              │          │          │（新臺幣）  │            │
├─┼───────┼─────┼─────┼──────┼──────┤
│１│107年12月25日 │000000    │原告      │100,000元   │108年6月24日│
└─┴───────┴─────┴─────┴──────┴──────┘